臺灣高等法院民事判決　　　　　　　　96年度保險上字第33號
上　訴　人　甲○○
訴訟代理人　楊德海律師
被上訴人　　安泰人壽保險股份有限公司
法定代理人　丙　○
訴訟代理人　乙○○
　　　　　　丁○○
上列當事人間請求給付保險金事件，上訴人對於中華民國96年7
月17日臺灣宜蘭地方法院95年度保險字第6號第一審判決提起上
訴，本院於96年11月7日言詞辯論終結，判決如下：
    主  文
上訴駁回。
第二審訴訟費用由上訴人負擔。
    事  實 及 理 由
一、上訴人主張：
  (一)上訴人胞弟李志浩前向被上訴人公司投保「安泰終身壽險契
    約附加安泰意外傷殘保險附約」，依附約條款第2章第1條約
    定：「被保險人於本附約有效期間內，因遭遇外來突發之意
    外事故，致其身體蒙受傷者，並以此傷害為直接原因，自傷
    害之日起一百八十日內死亡者，本公司按保險金額給付死亡
    保險金。」而本件身故意外保險金額為新台幣（下同）2,10
    4,348元，並指定其母訴外人李黃為受益人。嗣李志浩於
    民國93年10月20日下午3時餘，在台北市○○○路○段86號大
    樓後方機車停車場遭人發現俯趴機車上，經送醫急救無效而
    宣告死亡。則前開保險事故自屬發生，李黃乃依約於93年
    11月25日請求被上訴人公司給付保險金，被上訴人公司以李
    志浩非因意外傷害事故死亡為由拒絕給付。李黃於94年 6
    月27日死亡，上訴人為李黃之繼承人，並依遺產分割協議由
    上訴人繼承李黃對李志浩之本件保險金受益權。
  (二)查本件案經原審調閱李志浩生前就醫記錄及遍查李志浩所有
    家人、同事，均未見李志浩有任何自殺傾向或意圖，意外發
    生前更無任何異狀，被上訴人亦迄未能舉證證明李志浩有任
    何自殺之意圖，僅單憑李志浩墜樓落地之位置，未經科學分
    析，即主觀妄加臆測推論李志浩墜樓係故意行為所致；原審
    判決書亦對李志浩無任何自殺之意圖乙節，完全未置一詞，
    復未經嚴謹之科學鑑識方法判斷，亦未就各樓層實際高度與
    李志浩墜落點、李志浩之身高、體重、傷勢、墜落過程之身
    體狀態、反應間等一切可能影響墜落結果發生及墜落地點之
    因素，依據科學鑑識方法，判斷各種可能性及相互關係，僅
    謂經自平台仰視各樓層窗台，因平台阻隔，無論李志浩自何
    樓層墜落，若未呈拋物線而垂直墜落，均不可能落於李志浩
    所在位置，故若無跳躍動作，不可能墜落地面云云，遽而直
    接論斷李志浩墜樓係故意行為所致，顯屬率斷。
  (三)上訴人爰於原審依系爭保險契約，請求判決被上訴人應給付
    上訴人2,104,348 元及自93年11月25日起至清償日止，按年
    息8%計算之約定利息，並聲明願供擔保而假執行。
二、被上訴人則抗辯稱：
  (一)被保險人李志浩之死亡應非「因遭遇外來突發之意外事故」
    所致，上訴人對李志浩係因意外死亡之事實應負舉證責任。
    再者，李志浩因墜樓身亡，且依墜樓現場跡證顯示，大樓樓
    梯間窗口欄杆高度，若非經跨越不可能造成墜樓，是李志浩
    之墜樓係故意行為所致，並不存在李志浩係意外失足墜樓之
    可能性。
  (二)李志浩於事故發生前，因廣泛性焦慮症等，致其精神狀態確
    已達到無法正常工作，而需長期請假修養之程度（詳台灣台
    北地方法院檢察署93 年度相字第655號相驗卷93年10月20、
    21日、原審卷96年4月13日證人許進發筆錄）。
  (三)查李志浩93年10月20日墜樓前1 個月，即已密集分別於台北
    市立萬芳醫院、亞東紀念醫院精神科就診。93年10月11日亞
    東紀念醫院即已診斷為泛性焦慮症（Generalized  Anxiety
    Disorder），並經開立安眠藥 Stilnox；因無明顯改善，次
    日主治醫師改以抗焦慮藥物 Xanax治療；迨至同年月19日，
    主治醫師同時以二種抗焦慮藥物Inderal、Lexotan、及另二
    種抗憂鬱藥物Mesyrel、 Efexor進行治療；而主治醫師對於
    李志浩病情的診斷，亦由泛性焦慮症調整為合併焦慮及抑鬱
    （Mixed anxiety &  Depression，同被上證3）。其所呈現
    之癥狀，anxiety 為「一種不愉快的感覺，感到危險即將發
    生，憂慮不能自拔，緊張的期待，無所適從和無能為力的感
    覺，以及許多機體為緊急反應作準備的種種生理表現（如心
    動過速、出汗、顫抖）。它與害怕不同，是對一種不真實的
    、想像的、不能確定的危險的反應。」Depression則為「抑
    鬱症，以情緒低沈為特徵的精神病性綜合癥，表顯微痛苦、
    沮喪的情感，自信心降低，思維困難，精神運動性阻抑或焦
    慮不安。另有失眠、胃納差和體重減輕以及有死亡意念或自
    殺傾向。」（同被上證3）。
  (四)綜上說明，李志浩非如上訴人所主張無任何異狀或自殺傾向
    、動機，而係確有具體事證，僅係上訴人個人主觀認知無此
    傾向、動機而已。復依原審至李志浩墜樓現場履勘結果，現
    場各樓層窗台柵欄高度為1.3公尺，已達身高165公分李志浩
    肩、胸部之間，未經故意攀爬跨越，斷無可能失足墜落地面
    。至於李志浩攀越窗台柵欄之目的為何，是否故意以此方式
    結束生命或自殘或有其他原因，此為李志浩內心想法，外人
    無從得知。然其任意攀越窗台柵欄，將其身體暴露於柵欄之
    外，本有隨時失足墜落之高度危險，如其不為此項危險行為
    ，即不致發生墜樓之事故，而此種危險亦在其預見之中，然
    李志浩仍予攀越，導致墜落之結果，此即係其故意行為所致
    ，至為灼然（本院94年度保險上字第29號判決經最高法院以
    95 年度台上字第2704號裁定駁回保險金受益人之上訴而告
    確定）。
  (五)上訴人於原審之答辯聲明：上訴人之訴駁回，如受不利之判
    決，願供擔保請准免假執行。
三、原審駁回上訴人之訴，上訴人提起上訴，其上訴聲明：(一)原
    判決廢棄，(二)被上訴人應給付上訴人2,104,348元及自93 年
    11月25日起至清償日止，按年息8%計算之約定利息，(三)願供
    擔保請准宣告假執行，(四)第1、2審訴訟費用由被上訴人負擔
    。被上訴人答辯聲明：(一)上訴及假執行之聲請均駁回。(二)如
    受不利之判決願供擔保請求免為假執行。
四、兩造不爭執之事實：
  (一)上訴人之胞弟李志浩曾向被上訴人投保安泰意外傷殘保險契
    約（附約）受益人為被保險人之母李黃，上訴人為受益人
    李黃之繼承人。
  (二)李志浩與被上訴人間之保險契約約定，被保險人李志浩於附
    約有效期間內，因遭遇外來突發之意外事故，致死亡之結果
    ，被上訴人應給付死亡保險金2,104,348元，並按年息8 %計
    算利息。
  (三)李志浩於附約有效期間內之93年10月20日下午3 時餘，在台
    北市○○○路○ 段86號後方停車場，為人發現其左側半部臥
    在機車腳踏板上，經送醫急救無效而宣告死亡。
五、本件爭點為：(一)被保險人李志浩是否因遭遇外來突發意外事
    故之待證事實，應由何造負舉證責任？(二)李志浩是否符合保
    險契約附約條款所定，被保險人遭遇外來突發意外事故而死
    亡之要件？
六、法院之判斷如下：
  (一)就爭點(一)部分：上訴人主張應由被上訴人負舉證之責任；被
    上訴人則抗辯應由被上訴人負舉證之責任：
    按當事人主張有利於己之事實者，就其事實有舉證之責任；
    民事訴訟法第277 條前段定有明文。傷害保險人於被保險人
    遭受意外傷害及其所致殘廢或死亡時，負給付保險金額之責
    ，保險法第131條第1項亦有明定，準此，若保險人於保險事
    故發生時有拒絕給付之事由，即應就此有利於己之事實負舉
    證責任。此有最高法院91年度台上字第1272號判決意旨可參
    。本件依附約條款第2章第1條約定，「因遭遇外來突發之意
    外事故，致其身體蒙受傷者，並以此傷害為直接原因，自傷
    害之日起一百八十日內死亡者，本公司按保險金額給付死亡
    保險金。」又所謂外來突發之意外事故，係指非因疾病所引
    起之外來突發意外而言，此觀保險法第131條第2項之自明。
    本件核屬傷害保險契約無訛，依上開說明，若被上訴人有拒
    絕給付之事由存在，自應由其負舉證責任。且查，依附約條
    款第5 條約定「被保險人直接因下列事由致成死亡、殘廢、
    失能及醫療時，本公司不負給付保險金之責任：‧‧3.被保
    險人之故意自殺（包括自殺未遂）‧‧‧」，被上訴人既辯
    稱李志浩之死亡，係因其故意行為所致，即屬前開第5 條約
    定除外責任之免責條款，被上訴人以此為拒絕給付之事由，
    自應就李志浩於死亡前，有自殺之故意或舉動之事實負舉證
    責任，是上訴人此部分舉證責任分配之主張核屬有據，被上
    訴人之抗辯上非可採。
  (二)就爭點(二)部分：被上訴人辯稱依李志浩生前之就醫情形，及
    現場跡證顯示，李志浩墜樓死亡應係其故意行為所致等語。
    經查：
  (1)李志浩於93年10月20日下午3時餘，在台北市○○○路○段86
    號大樓後方停車場，為證人姜春菊首先發現李志浩左側半部
    臥在機車腳踏板上，經送往中興醫院急救，仍於93年10月29
    日下午3 時57分，由中興醫院宣告到院死亡，復由台灣台北
    地方法院檢察署檢察事務官會同法醫師相驗後，確認因高處
    墜落，造成顏面骨及身體多處骨折而死亡之事實，業經原審
    調取該署93 年度相字第655號相驗卷查明屬實。又李志浩生
    前任職之鼎鼎企管顧問股份有限公司，當時派駐為位於該大
    樓2樓至5樓之亞東證券之資訊部門等情，亦據證人許進發、
    薛東文證述在卷（參原審卷第225至229頁）。
  (2)原審法院於96年4 月13日履勘李志浩墜樓之現場，證人姜春
    菊證稱：伊當時在大樓1 樓廁所聽到很大聲音，跑出去看到
    李志浩側身趴在機車上，鼻孔流血，伊遂叫救護車等語（參
    見原審卷第229 頁）；證人即當時到場處理之警員謝浚泰則
    證稱：伊至現場時李志浩身體卡在機車上，有一隻腳斷掉，
    口鼻出血等語（參原審卷第221 頁）。證人姜春菊、謝浚泰
    並於現場指出李志浩墜地之正確位置，位於台北市○○○路
    ○ 段86號大樓後方停車場之機車間，經原審法院筆直仰視為
    該棟大樓各樓層樓梯間之窗台處，復經丈量落地位置距大樓
    1樓出口約4.7公尺，2 樓窗台下方有鐵架平台，放置冷氣機
    組，大樓出口距離該平台末側2公尺，地面距鐵架平台高4公
    尺，自平台下方仰視各樓層窗台，因平台阻隔，若無跳躍動
    作，不可能墜落地面，4 樓至13樓及頂樓機房等各樓層均有
    窗台柵欄，高度為1.3 公尺等情，有原審法院之勘驗筆錄及
    現場照片可資佐證（參原審院卷第220、239至250 頁）。由
    於有鐵架平台之阻隔，無論李志浩係自何樓層窗台墜落，若
    未呈拋物線而垂直掉落，均不可能落於距鐵架平台末端尚有
    2.7公尺（即4.7-2=2.7）之落地位置。參以，4 樓至13樓及
    頂樓機房等各樓層均有窗台柵欄，高度為1.3 公尺，約在身
    高163 公分成人之肩膀下方位置，此有原審法院履勘時所拍
    攝之照片足參（參原審卷第243頁），則以李志浩身高為165
    公分（參相驗卷第27頁所附驗斷書之記載），高度約及於其
    肩部至胸部之間，如非李志浩故意攀越，應無失足墜落之可
    能。加之以李志浩係自大樓某樓層窗台呈拋物線墜落，可見
    李志浩之墜落係其故意行為所引致，是被上訴人辯稱被保險
    人李志浩並非因外來突發事故而死亡，而係因被保險人李志
    浩故意行為所造成，尚堪採信。
  (3)上訴人又主張，依被保險人李志浩死亡時之傷痕及墜落時造
    成機車受損之情形，可資推論李志浩係自大樓2 樓平台不慎
    跌落云云。惟查，鐵架平台末端距李志浩落地位置尚有2. 7
    公尺，已如前述，若僅自2 樓平台掉落，需一更積極之跳躍
    行為；加以一般人自高處墜落，決定損傷程度乃在於高度、
    身體碰撞之物體脆性（停止距離）及單位面積承受之撞擊力
    等因素；而李志浩受有左眼球破裂、左側眼角及嘴角裂傷、
    左側顏面擦傷痕、上下顎骨折、兩側胸部骨折、臀部挫裂傷
    、左手肱骨骨折、左右大腿骨折、左大腿膝部外側、左小腿
    前部擦痕、左大腿裂傷、左足背裂傷、右小腿內側、左大腿
    後部瘀青之損傷（參前揭驗斷書），損傷情形廣泛、嚴重，
    且有身體多處骨折以觀，應無可能自僅4 公尺餘之高度墜落
    ，則上訴人此部分之主張，即乏依據。
  (4)查李志浩93年10月20日墜樓前1 個月，即已密集分別於台北
    市立萬芳醫院、亞東紀念醫院精神科就診，有病歷附原審卷
    第106至151頁、第156至169頁可稽。於93年10月11日亞東紀
    念醫院即已診斷，李志浩所患為泛性焦慮症（ Generalized
    Anxiety Disorder），並經開立安眠藥 Stilnox（本院卷第
    31頁）；次日主治醫師改以抗焦慮藥物 Xanax治療（本院卷
    第31頁背面）；迨至同年月19日，主治醫師同時以二種抗焦
    慮藥物Inderal、Lexotan、及另二種抗憂鬱藥物 Mesyrel、
    Efexor進行治療（本院卷第32頁背面）；而主治醫師對於李
    志浩病情的診斷，亦由泛性焦慮症調整為合併焦慮及抑鬱（
    Mixed anxiety & Depression，見本院卷第32頁）。依醫學
    大辭典之解釋，其所呈現之癥狀，anxiety 為「一種不愉快
    的感覺，感到危險即將發生，憂慮不能自拔，緊張的期待，
    無所適從和無能為力的感覺，以及許多機體為緊急反應作準
    備的種種生理表現（如心動過速、出汗、顫抖）。它與害怕
    不同，是對一種不真實的、想像的、不能確定的危險的反應
    。」（見本院卷第34頁），Depression則為「抑鬱症，以情
    緒低沈為特徵的精神病性綜合癥，表顯微痛苦、沮喪的情感
    ，自信心降低，思維困難，精神運動性阻抑或焦慮不安。另
    有失眠、胃納差和體重減輕以及有死亡意念或自殺傾向。」
    （本院卷第34頁背面）。
  (5)綜合上述現場之各種跡證及李志浩因患為合併焦慮及抑鬱症
    ，並多次就醫等情以觀，被上訴人抗辯李志浩之死亡，係因
    其故意行為所致，業經被上訴人舉證明確，核屬可信，依前
    揭保險契約之約定，被上訴人自不負給付意外傷害事故死亡
    保險金之義務，上訴人之請求尚非有據。
五、綜上所述，上訴人依保險契約之法律關係，請求被上訴人給
    付身故意外保險金2,104,348 元及自93年11月25日起計算之
    約定利息，核屬無據，無由准許，其假執行之聲請亦失依附
    ，應併駁回。原審為上訴人敗訴之判決，及駁回其假執行之
    聲請，並無不合。上訴意旨指摘原判決不當，求予廢棄改判
    ，為無理由，應予駁回。
六、本件為事實已臻明確，兩造其餘之陳述及所提其他證據，經
    斟酌後，核與判決之結果不生影響，自無庸一一論述，併此
    敘明。
七、據上論結，本件上訴為無理由，依民事訴訟法第449條第1項
    、第78條，判決如主文。
中　　華　　民　　國　　96　　年　　11　　月　　21　　日
　　　　　　　　　民事第二庭
                    　  審判長法　官  吳謙仁
　　　　　　　　　　          法　官  李瓊蔭
　　　　　　　　　　          法　官  蘇瑞華
正本係照原本作成。
如不服本判決，應於收受送達後20日內向本院提出上訴書狀，其
未表明上訴理由者，應於提出上訴後20日內向本院補提理由書狀
（均須按他造當事人之人數附繕本）上訴時應提出委任律師或具
有律師資格之人之委任狀；委任有律師資格者，另應附具律師資
格證書及釋明委任人與受任人有民事訴訟法第466條之1第1項但
書或第2項（詳附註）所定關係之釋明文書影本。
中　　華　　民　　國　　96　　年　　11　　月　　21　　日
　　　　　　　　　　　　　　　書記官  高澄純
附註：
民事訴訟法第466條之1（第1項、第2項）：
對於第二審判決上訴，上訴人應委任律師為訴訟代理人。但上訴
人或其他法定代理人具有律師資格者，不在此限。
上訴人之配偶、三親等內之血親、二親等內之姻親，或上訴人為
法人、中央或地方機關時，其所屬專任人員具有律師資格並經法
院認為適當者，亦得為第三審訴訟代理人。
